臺灣高等法院臺中分院刑事判決　　　 100年度上訴字第1984號
上　訴　人　臺灣臺中地方法院檢察署檢察官
被　　　告　洪上川
選任辯護人　蘇哲科律師
上列上訴人因違反藥事法等案件，不服臺灣臺中地方法院100年
度訴字第1672號中華民國100年8月19日第一審判決（起訴案號：
臺灣臺中地方法院檢察署99年度偵字第22150號），提起上訴，
本院判決如下：
    主  文
上訴駁回。
    事  實
一、洪上川自民國99年3月起即有施用愷他命（Ketamine）之行
    為，其明知愷他命係毒品危害防制條例第2條第2項第3款所
    稱之第三級毒品，且經行政院衛生署明令公告列為管制藥品
    ，除依藥事法相關規定製造之注射製劑外，係屬藥事法第20
    條第1款所稱未經核准擅自製造之偽藥，不得販賣。於99年
    4月間向綽號「阿酷」之男子以每10公克新台幣（下同）4千
    元之價格（即每公克400元）購得愷他命1包後，適少年林○
    ○（真實姓名年籍詳卷）經友人介紹，乃以電話聯絡洪上川
    所使用之門號0000-000000號行動電話，擬向洪上川購買愷
    他命，洪上川見販賣毒品（偽藥）有利可圖，為牟取非法利
    潤，竟基於販賣第三級毒品及偽藥之犯意，以其所有門號00
    00-000000號行動電話作為對外聯絡販賣毒品之工具，分別
    為下列犯行：
  (一)於99年4月9日16時許，由林○○持用門號0000-000000號行
    動電話與洪上川所使用門號0000-000000號行動電話聯絡後
    ，在臺中市潭子區家福里（原為臺中縣潭子鄉家福村，下同
    ）得福街82巷40號洪上川住處，由洪上川販賣第三級毒品愷
    他命1包約0.8公克予林○○，林○○則交付現金400元予洪
    上川而完成交易。
  (二)於99年4月13日12時許（起訴書誤載為11許至12時許），由
    林○○持用門號0000-000000號行動電話與洪上川所使用門
    號0000-000000號行動電話聯絡後，在臺中市○○區○○里
    ○○街82巷40號洪上川住處，由洪上川販賣第三級毒品愷他
    命1包約0.8公克予林○○，林○○則交付現金400元予洪上
    川而完成交易。
  (三)於99年4月15日13時許（起訴書誤載為99年4月13日12許至13
    時許），由林○○持用門號0000-000000號行動電話與洪上
    川所使用門號0000-000000號行動電話聯絡後，在臺中市○
    ○區○○里○○街82巷40號洪上川住處，由洪上川販賣第三
    級毒品愷他命1包約0.8公克予林○○，林○○則交付現金40
    0元予洪上川而完成交易。
二、嗣因警方於99年4月22日查獲林○○施用愷他命，依林○○
    之供述查悉上情後，依法對洪上川上開0000-000000號行動
    電話實施監聽，並於99年9月24日由臺灣臺中地方法院檢察
    署檢察官指揮專案小組持搜索票對洪上川進行搜索，在洪上
    川位於臺中市○○區○○里○○街82巷40號住處內，扣得供
    洪上川施用所用之第三級毒品愷他命4包（驗餘淨重分別為
    2.6008公克、2.4018公克、2.6726公克、2.7639公克）、及
    其所有之夾鏈袋10個、電子磅秤1台、行動電話1支（含門號
    0000-000000號SIM卡1張）等物，而循線查獲上情。
三、案經臺灣臺中地方法院檢察署檢察官指揮行政院海岸巡防總
    局第三岸巡總隊及臺中市政府警察局刑警大隊偵二隊組成之
    專案小組共同偵辦後報告臺灣臺中地方法院檢察署檢察官偵
    查起訴。
    理    由
壹、證據能力部分：
一、按刑事訴訟法第159條之5規定，被告以外之人於審判外之陳
    述，雖不符刑事訴訟法第159條之1至第159條之4之規定，而
    經當事人於審判程序同意作為證據，法院審酌該言詞陳述或
    書面陳述作成時之情況，認為適當者，亦得為證據。當事人
    、代理人或辯護人於法院調查證據時，知有第159條第1項不
    得為證據之情形，而未於言詞辯論終結前聲明異議者，視為
    有前項之同意。觀之上開規定之立法意旨，乃在於傳聞證據
    未經當事人之反對詰問予以核實，原則上先予排除。惟若當
    事人已放棄反對詰問權，於審判程序中表明同意該等傳聞證
    據可作為證據；或於言詞辯論終結前未聲明異議，基於尊重
    當事人對傳聞證據之處分權，及證據資料愈豐富，愈有助於
    真實發見之理念，且強化言詞辯論主義，使訴訟程序得以順
    暢進行，上開傳聞證據亦均具有證據能力。查本判決下列引
    為證據之證人陳述，經公訴人、被告及選任辯護人於原審中
    同意作為證據（見原審卷11頁反面、12頁），且於本院審理
    時對於證據能力亦均未聲明異議。本院審酌上開證據資料製
    作時之情況，尚無違法不當及證明力明顯過低之瑕疵，亦認
    為以之作為證據應屬適當，揆諸前開規定，自有證據能力。
二、次按被告以外之人於偵查中向檢察官所為陳述，除顯有不可
    信之情況者外，得為證據，刑事訴訟法第159 條之1 第2 項
    定有明文。偵查中對被告以外之人（包括證人、鑑定人、告
    訴人、被害人及共同被告等）所為之偵查筆錄，或被告以外
    之人向檢察官所提之書面陳述，性質上均屬傳聞證據。惟現
    階段刑事訴訟法規定檢察官代表國家偵查犯罪、實施公訴，
    依法其有訊問被告、證人及鑑定人之權，證人、鑑定人且須
    具結，而實務運作時，檢察官偵查中向被告以外之人所取得
    之陳述，原則上均能遵守法律規定，不致違法取供，其可信
    度極高。職是，被告以外之人前於偵查中已具結而為證述，
    除反對該項供述得具有證據能力之一方，已釋明「顯有不可
    信之情況」之理由外，不宜以該證人未能於審判中接受他造
    之反對詰問為由，即遽指該證人於偵查中之陳述不具證據能
    力。本件證人林○○於檢察官偵查中所為之證述，未據被告
    主張有顯不可信之情況，依上開說明，其於偵查中之證詞自
    具有證據能力。又證人林○○於檢察官偵訊時，雖未具結（
    見偵查卷15頁），惟此係因刑事訴訟法第186條第1項第1款
    明定未滿16歲之證人不得令其具結之故。是證人林○○於偵
    查中所為之證述，仍具有證據能力。
三、刑事訴訟法第159條至第159條之5有關傳聞法則之規定，乃
    對於被告以外之人於審判外之言詞或書面陳述之供述證據所
    為之規範；至非供述證據之物證、書證，或以科學、機械之
    方式，對於當時狀況所為忠實且正確之記錄，性質上並非供
    述證據，應無傳聞法則規定之適用，如該非供述證據非出於
    違法取得，並已依法踐行調查程序，即不能謂其無證據能力
    。本判決下列所引用之非供述證據，並無證據證明有出於違
    法取得之情形，復經本院依法踐行調查程序，自均有證據能
    力。
貳、犯罪事實之認定部分：
一、上開犯罪事實，業據被告洪上川於99年10月14日偵查中（見
    偵查卷51-1、52頁）、原審100年8月2日審理（原審卷32 至
    35頁）及本院100年10月19日審理時坦承不諱，核與證人林
    ○○於99年4月22日警詢（見警卷18頁反面至21頁）、99年
    10月8日警訊（見偵查卷46、47頁）、99年9月24日偵查（見
    偵查卷16至18頁）、同年10月26日偵查（見偵查卷59、60頁
    ），並有林○○指認犯罪嫌疑人紀錄表（見偵查卷19、20-1
    頁）、林○○所使用之0000-000000號行動電話99年4月9日
    通聯調閱查詢單（見警卷22頁反面）、林○○所使用0000-0
    00000號行動電話與被告所使用之0000-000000號行動電話通
    聯紀錄（見偵查卷48頁）、搜索扣押筆錄、扣押物品目錄表
    （見偵查卷119至121頁）在卷可稽，此外，復有被告所有行
    動電話1支（含門號0000-000000號SIM卡1張）扣案可資佐證
    ，足證本案被告所坦承之事實，確屬真實。
二、本案被告係以每公克400元之價格買入愷他命以供自己施用
    ，然其賣給證人林○○之價格為每0.8公克400元，則就被告
    所為加以計算結果，被告係每公克從中賺取80元之價差，其
    確已從中獲取利潤乙節，應可認定。
三、綜上所述，本案事證明確，被告前開自白與事實相符，其販
    賣第三級毒品愷他命之犯行，洵堪認定。
、論罪科刑部分：
一、按愷他命（Ketamine）除係毒品危害防制條例第2條第2項第
    3款之第三級毒品外，亦屬管制藥品管理條例第3條所稱之第
    三級管制藥品，但尚未列屬藥事法第22條第1項第1款所稱經
    行政院衛生署明令公告禁止製造、調劑、輸入、輸出、販賣
    或陳列之毒害藥品之禁藥。又藥品之製造或輸入或調劑，應
    依相關法令規定辦理，而經行政院衛生署核准登記之愷他命
    製劑，僅單方注射一種，然本案於99年9月24日被查獲之愷
    他命為白色結晶體（共4包，驗餘淨重分別為2.6008公克、2
    .4018公克、2.6726公克、2.7639公克），此有行政院衛生
    署草屯療養院鑑定書在卷可考（見偵查卷66至67頁），並非
    注射製劑，自非合法製造。故本案查獲之愷他命既屬行政院
    衛生署明令公告之管制藥品，又非屬依藥事法相關規定製造
    之注射製劑，依上開說明，自屬藥事法第20條第1款所稱未
    經核准擅自製造之偽藥無訛。而被告於偵查中亦明確供稱其
    於99年9月24日被查扣之愷他命與其於99年4月間所賣給林○
    ○之愷他命均係向綽號「阿酷」之男子所購得等語（見偵查
    卷26、27、52頁），足認被告前此所販賣如附表編號1至3之
    愷他命，來源相同，應亦為相同之偽藥，非經許可，不得販
    賣。
二、本案被告洪上川意圖營利，基於販賣第三級毒品愷他命之犯
    意，於附表編號1至3所示時間、地點，販賣第三級毒品愷他
    命予林○○共3次，核被告所為，均係犯毒品危害防制條例
    第4條第3項之販賣第三級毒品罪。又毒品危害防制條例第4
    條第3項之販賣第三級毒品罪係法定本刑5年以上有期徒刑之
    罪，而藥事法第83條第1項之販賣偽藥罪，其法定最重本刑
    為有期徒刑7年，兩者相較，前者為較重之罪，依法條競合
    ，以重法優於輕法之適用法則，應適用較重之毒品危害防制
    條例第4條第3項之販賣第三級毒品罪論處（公訴意旨認被告
    係一販賣行為同時觸犯上開2罪名，為想像競合犯云云，容
    有誤會）。
三、被告於偵查及審判中，就上開3次販賣第三級毒品愷他命犯
    行，均自白犯罪，有各次筆錄在卷可證，合於毒品危害防制
    條例第17條第2項之規定，爰均依該條項之規定減輕其刑。
四、販賣第三級毒品罪之法定刑為5年以上有期徒刑，然同為販
    賣第三級毒品之人，其原因動機不一，犯罪情節未必相同，
    或有大盤毒梟者，亦有中、小盤之分，甚或僅止於吸毒者友
    儕間為求互通有無之有償轉讓者亦有之，其販賣行為所造成
    危害社會之程度自屬有異，然法律科處此類犯罪，所設之法
    定最低本刑卻同為「5年以上有期徒刑」，不可謂不重。於
    此情形，倘依其情狀處以較輕之徒刑，即足以懲儆，並可達
    防衛社會之目的者，自非不可依客觀之犯行與主觀之惡性二
    者加以考量其情狀是否有可憫恕之處，而適用刑法第59條之
    規定酌量減輕其刑，期使個案裁判之量刑，能斟酌至當，符
    合比例原則。又本件檢警機關於99年4月22日即已知悉被告
    所為上開犯行，並依法對被告所使用之0000-000000號行動
    電話實施監聽，而直至99年9月24日實施搜索查獲被告時，
    期間達5個月之久，然亦僅查獲被告有於附表所示時間（即
    99年4月9日、同月13日及同月15日）有販賣愷他命之行為，
    衡以被告3次販賣第三級毒品犯行，其各次販賣之數量均為1
    包約0.8公克，各次所得均僅400元，總計1200元，而所獲得
    之利潤每次80元，3次合計為240元，且其所販賣對象僅限於
    特定之林○○一人，為最下游之毒品吸食者，其行為對於他
    人身心健康及社會治安所造成侵害之範圍、程度及所獲利益
    均難謂重大，犯罪之情節尚非至惡，相對於長期大量販賣毒
    品之大毒梟而言，其對社會治安及國民健康之危害顯然較小
    ，倘處以販賣第三級毒品法定本刑之最低度刑5年有期徒刑
    ，無異失之過苛而不近情理，不免予人情輕法重之感，且難
    謂符合罪刑相當性及比例原則，更無從與大毒梟之惡行有所
    區隔。是被告原應量處之法定本刑，實嫌過重，在客觀上足
    以引起一般人之同情，情節尚堪憫恕，本院認縱對被告科以
    最低度刑5年以上有期徒刑，並依毒品危害防制條例第17條
    第2項規定予以減輕其刑後，仍嫌過重，爰再依刑法第59條
    規定，對被告前揭所犯販賣第三級毒品犯行，各酌量減輕其
    刑，並依法遞減之。
五、刑法於94年2月2日修正公布，刪除第56條連續犯之規定，並
    自95年7月1日施行。而基於概括犯意連續多次販賣毒品之行
    為，於刑法修正刪除連續犯規定之前，均依連續犯論以一罪
    。然此次刑法第56條修正理由之說明謂：「對繼續犯同一罪
    名之罪者，均適用連續犯之規定論處，不無鼓勵犯罪之嫌，
    亦使國家刑罰權之行使發生不合理之現象。」；「基於連續
    犯原為數罪之本質及刑罰公平原則之考量，爰刪除有關連續
    犯之規定。」等語，即係將本應各自獨立評價之數罪，回歸
    本來就應賦予複數法律效果之原貌。而所謂集合犯是指立法
    者所制定之犯罪構成要件中，本就預定有數個同種類之行為
    將反覆實行之犯罪而言，將各自實現犯罪構成要件之反覆多
    數行為，解釋為集合犯，而論以一罪。是以對於集合犯，必
    須從嚴解釋，以符合立法本旨。觀諸毒品危害防制條例所定
    之販賣毒品罪之構成要件文義，實無從認定立法者本即預定
    該犯罪之本質，必有數個同種類行為而反覆實行之集合犯行
    ，故販賣毒品罪，難認係集合犯。因此，就刑法修正施行後
    多次販賣毒品之犯行，採一罪一罰，始符合立法本旨（最高
    法院96年度台上字第6048號判決參照）。是被告所犯上開3
    次販賣第三級毒品愷他命犯行，犯意各別，犯罪時間非密接
    、空間互殊，在評價上各具獨立性，無從成立集合犯或接續
    犯，應予分論併罰。
六、按毒品危害防制條例第17條第1項規定：「犯第4條至第8條
    、第10條或第11條之罪，供出毒品來源，因而查獲其他正犯
    或共犯者，減輕或免除其刑。」本案被告雖於警訊及偵查中
    供稱其毒品來源係向綽號「阿酷」之男子所購買，並指認「
    阿酷」之男子係「韋敦品」云云。然查於99年9月24日查獲
    被告之前，韋敦品即因有販賣愷他命之行為於99年6月27日
    為警查獲，並經臺灣臺中地方法院檢察署檢察官於99年8月
    25日以99年度偵字第15308、15309號提起公訴在案，且韋敦
    品亦無另因本件被告之供述而被查獲有販賣愷他命給被告而
    被起訴，故被告所為尚與毒品危害防制條例第17條第1項之
    規定不符，自不得依該規定減輕其刑。另本案被告雖係販賣
    第三級毒品愷他命給未滿18歲之少年林○○，惟被告於本件
    行為時係未滿20歲之人，尚未成年，自無依兒童及少年福利
    法第70條第1項之規定，成年人故意對於少年犯罪，應加重
    其刑之適用，附此敘明。
七、原審審理結果認被告罪證明確，適用刑事訴訟法第299條第1
    項前段，毒品危害防制條例第4條第3項、第17條第2項、第1
    9條第1項，刑法第11條、第59條、第51條第5款、第74條第1
    項第1款、第2項第4款（原審贅引藥事法第83條第1項）等規
    定，並審酌被告為貪圖不法利益，販賣第三級毒品愷他命，
    無視此舉足以助長施用毒品之惡習，嚴重戕害國民身心健康
    ，危害社會治安，造成施用者難以戒斷之生理成癮性及心理
    依賴性，犯罪動機及目的均值非難；另兼衡被告犯案時尚係
    高職三年級學生，年僅19歲（此有被告之畢業證書影本附原
    審卷21頁可稽），年輕識淺，閱歷不豐，尚無法深刻體會販
    賣毒品之嚴重違法性；及其犯後已明確認知其行為之違法性
    及對國家、社會乃至他人之危害，而坦承犯行，犯後態度尚
    稱良好，前無任何犯罪紀錄之品行，高職畢業之智識程度等
    一切情狀，分別量處如附表編號1至3所示之刑，並定其應執
    行之刑為有期徒刑2年。復審酌被告未曾因故意犯罪受有期
    徒刑以上刑之宣告，有臺灣高等法院被告前案紀錄表在卷足
    憑，其因一時短於思慮致為本件犯行，信其經此偵審程序及
    科刑之教訓後，已能知所警惕，而無再犯之虞，因認對被告
    所宣告之刑，以暫不執行為適當，爰依刑法第74條第1項第1
    款（原判決理由欄漏引該法條）併予宣告緩刑4年，並依同
    條第2項第4款規定，諭知被告應向公庫支付10萬元（此部分
    得為民事強制執行名義）。併敘明(一)按毒品危害防制條例第
    19條第1項規定：犯第4條之罪者，其供犯罪所用或因犯罪所
    得之財物，均沒收之，如全部或一部不能沒收時，追徵其價
    額或以其財產抵償之。但該條項並無如同條例第18條第1項
    所定「不問屬於犯人與否，沒收之」之明文，自屬相對沒收
    主義之立法，是其應沒收之物，應以屬被告或共犯所有者為
    限。且按該條項規定，既採義務沒收主義，故販賣毒品所得
    之對價，不問其中成本若干，利潤多少，均應全部諭知沒收
    ，貫徹政府查禁毒品之決心，以符立法本旨。稽此被告就附
    表編號1至3販賣第三級毒品愷他命所得，雖未經扣押，惟仍
    應依毒品危害防制條例第19 條第1項之規定，諭知沒收之，
    如全部或一部不能沒收時，以其財產抵償之。(二)扣案之行動
    電話1支（含門號0000-000000號SIM卡1張），係被告所有，
    供其販賣附表編號1至3所示毒品所用之物，業據被告供承在
    卷（見原審卷11 頁反面），應依毒品危害防制條例第19條
    第1項，分別於附表編號1至3犯行之主刑項下宣告沒收之。
    (三)若被告經法院為有罪之科刑判決時，查獲之毒品與被告本
    案所犯並經法院諭知有罪者全然無關，自不得於該有罪判決
    之主刑下宣告沒收（最高法院95年度台上字第5304號、94年
    度台上字第1227號判決意旨參照），本件據被告供稱扣案之
    愷他命4包係供其自己施用等語（見原審卷11頁），此外復
    無證據足認上開毒品係供被告販賣之物。依上開說明，扣案
    之愷他命4包既與本案無關，自不得於本案宣告沒收。(四)扣
    案之夾鏈袋10個、電子磅秤1台，固為被告所有之物，業據
    被告陳述在卷，然據被告供稱上開夾鏈袋10個，係其用來分
    裝成一小包供自己施用，電子磅秤1台，係用來秤其買來之
    愷他命有無偷工減料之用（見原審卷11頁），此外復無積極
    證據足認上開物品確與本件販賣毒品有關，復非屬違禁物，
    爰不為沒收之諭知等情。核其認事用法並無不當，量刑亦屬
    妥適。公訴人徒以原審量刑過輕且緩刑諭知不當為由，提起
    本件上訴，其上訴為無理由，應予駁回。
據上論斷，應依刑事訴訟法第368條，判決如主文。
本案經檢察官卓春蓮到庭執行職務。
中    華    民    國    100    年    11    月    2    日
            刑事第三庭    審判長法  官  王  增  瑜
                                法  官  曾  佩  琦
                                法  官  李  悌  愷
以上正本證明與原本無異。
如不服本判決應於收受送達後十日內向本院提出上訴書狀，其未
敘述上訴之理由者，並得於提起上訴後十日內向本院補提理由書
（均須按他造當事人之人數附繕本）「切勿逕送上級法院」。
                                書記官  陳  妙  瑋
中    華    民    國    100    年    11    月    2    日
附錄本案論罪科刑法條全文
毒品危害防制條例第4條第3項
製造、運輸、販賣第三級毒品者，處5年以上有期徒刑，得併科
新臺幣7百萬元以下罰金。
藥事法第83條
明知為偽藥或禁藥，而販賣、供應、調劑、運送、寄藏、牙保、
轉讓或意圖販賣而陳列者，處7年以下有期徒刑，得併科新臺幣5
百萬元以下罰金。
犯前項之罪，因而致人於死者，處7年以上有期徒刑，致重傷者
，處3年以上12年以下有期徒刑。
因過失犯第一項之罪者，處2年以下有期徒刑、拘役或科新臺幣
30萬元以下罰金。
第一項之未遂犯罰之。
附表：
┌──┬───┬───┬───┬───┬──┬────────┐
│編號│購毒者│交易時│交易地│交易毒│販賣│    宣告刑      │
│    │      │間（民│點    │品之種│所得│（含主刑及從刑）│
│    │      │國）  │      │類    │    │                │
├──┼───┼───┼───┼───┼──┼────────┤
│ 1  │林○○│99年4 │臺中市│愷他命│400 │洪上川販賣第三級│
│    │      │月9日 │潭子區│1包約 │元  │毒品，處有期徒刑│
│    │      │16時許│得福街│0.8公 │    │壹年肆月，扣案之│
│    │      │      │82巷40│克    │    │行動電話壹支（含│
│    │      │      │號    │      │    │門號0000-000000 │
│    │      │      │      │      │    │號SIM 卡壹張）沒│
│    │      │      │      │      │    │收；未扣案之販賣│
│    │      │      │      │      │    │所得新台幣肆佰元│
│    │      │      │      │      │    │沒收之，如全部或│
│    │      │      │      │      │    │一部不能沒收時，│
│    │      │      │      │      │    │以其財產抵償之。│
├──┼───┼───┼───┼───┼──┼────────┤
│ 2  │林○○│99年4 │臺中市│愷他命│400 │洪上川販賣第三級│
│    │      │月13日│潭子區│1 包約│元  │毒品，處有期徒刑│
│    │      │12時30│得福街│0.8 公│    │壹年肆月，扣案之│
│    │      │分許  │82巷40│克    │    │行動電話壹支（含│
│    │      │      │號    │      │    │門號0000-000000 │
│    │      │      │      │      │    │號SIM 卡壹張）沒│
│    │      │      │      │      │    │收；未扣案之販賣│
│    │      │      │      │      │    │所得新台幣肆佰元│
│    │      │      │      │      │    │沒收之，如全部或│
│    │      │      │      │      │    │一部不能沒收時，│
│    │      │      │      │      │    │以其財產抵償之。│
├──┼───┼───┼───┼───┼──┼────────┤
│ 3  │林○○│99年4 │臺中市│愷他命│400 │洪上川販賣第三級│
│    │      │月15日│潭子區│1 包約│元  │毒品，處有期徒刑│
│    │      │13時許│得福街│0.8 公│    │壹年肆月，扣案之│
│    │      │      │82巷40│克    │    │行動電話壹支（含│
│    │      │      │號    │      │    │門號0000-000000 │
│    │      │      │      │      │    │號SIM 卡壹張）沒│
│    │      │      │      │      │    │收；未扣案之販賣│
│    │      │      │      │      │    │所得新台幣肆佰元│
│    │      │      │      │      │    │沒收之，如全部或│
│    │      │      │      │      │    │一部不能沒收時，│
│    │      │      │      │      │    │以其財產抵償之。│
└──┴───┴───┴───┴───┴──┴────────┘